【裁判字號】    95,訴,4657
【裁判日期】    970723
【裁判案由】    遷讓房屋等
【裁判全文】
臺灣高雄地方法院民事判決              95年度訴字第4657號
原        告  乙○○
訴訟代理  人  紀錦隆律師
被        告  戊○○
兼訴訟代理人  丁○○○
被        告  甲○○
訴訟代理  人  顏宏斌律師
複  代理  人  蘇志成律師
當事人間請求遷讓房屋等事件，本院於民國97年7 月17日言詞辯
論終結，判決如下：
    主  文
被告丁○○○應將高雄市苓雅區○○○路九十三號十二樓之二頂
樓平台如附圖所示面積六九．六一平方公尺之鐵皮屋拆除，並與
被告戊○○返還占用平台部分予原告。
原告其餘之訴駁回。
本判決第一項原告以新台幣貳拾壹萬元供擔保後得假執行；但被
告如以新台幣陸拾萬元為原告預供擔保後，得免為假執行。
訴訟費用由被告戊○○、丁○○○負擔百分之六十五，餘由原告
負擔。
原告其餘假執行之聲請駁回。
    事實及理由
一、原告主張：
  (一)因法院拍賣於民國94年8 月25日自執行債務人即前手陳文移
    轉登記取得「白雲天廈」（下稱該大廈）高雄市苓雅區○○○ 路93號12樓之2 「頂樓」建物（下稱本頂樓）所有權，而
    在本頂樓屋頂平台上有一未保存登記之鐵皮屋（下稱系爭鐵
    皮屋），因屬本頂樓之附屬建物，應併歸原告所有。且該大
    廈對頂樓平台之管理，不論該規約或區分所有權人會議，均
    約定分歸頂樓住戶占用繳納管理費，故原告若未取得系爭鐵
    皮屋之所有權，依分管契約亦有本頂樓平台之約定專用權。
  (二)另最早為本頂樓前手之歐秀美因初向建商購屋時已併買受該
    大廈地下1 層編號8 之停車位（下稱系爭停車位），因此就
    本頂樓共同使用部分之應有部分約定登記為250/10000 ，較
    初購屋而無同時買受停車位者之登記比例為多，而憑以取得
    系爭停車位之「所有權」外，當原告拍定取得本頂樓建物時
    ，依該大廈區分所有權人之分管契約，亦因繼受前手而對系
    爭停車位有約定專用權。
  (三)今被告丁○○○與其夫即被告戊○○占用系爭鐵皮屋、被告
    甲○○則為系爭停車位之使用人，均無正當權源，爰依民法
    第767 條（所有物返還請求）或第962 條（占有返還請求）
    、第820 條第1 項（分管契約）等規定，求為判決：(一)被告
    戊○○、丁○○○應自高雄市苓雅區○○○ 路93號12樓之2
    頂樓平台上系爭鐵皮屋遷出，返還予原告（依據民法第767
    條）或如主文第1 項所示（依據民法第962 條）。(二)被告甲○○應將系爭停車位遷讓返還原告。(三)均願供擔保請准宣告
    假執行。
二、被告戊○○、丁○○○則一致以：
    被告丁○○○是本頂樓建物前手陳文之前手，而當初被告丁○○○向其前手邱劉玉梅買受本頂樓時，已一併買受邱劉玉
    梅所建造在本頂樓平台上之系爭鐵皮屋，但之後轉讓本頂樓
    予原告前手陳文時，並未將頂樓上使用及構造上均獨立之系
    爭鐵皮屋所有權一併售出，係保留供己與配偶戊○○居住，
    一直占用本頂樓平台迄今，非無源占有等語置辯，爰求駁回
    原告之訴；如受不利判決，願供擔保，請准宣告免予假執行
    。
三、被告甲○○抗辯如下：
    被告為該大廈91號5 樓之2 建物之區分所有權人，與系爭停
    車位均係於93年3 月19日向前手己○○一起買受而來，並繳
    納停車管理費迄今，擁有合法使用權。爰求駁回原告之訴，
    如受不利判決，願供擔保請准宣告假執行。
四、不爭執事項：
  (一)原告因本院93年度執字第63458 號事件執行拍賣，自前手即
    執行債務人陳文拍定於94年8 月25日移轉登記成為該大廈苓
    雅區○○○段1198-1號土地及其地上同段17753 號本頂樓建
    物，含共同使用部分同段17754 建號之應有部分比例為250/
    10000 （卷8 、9 頁登記謄本）之區分所有權人，惟拍賣公
    告標的未註明含由邱劉玉梅所建造在本頂樓平台上未保存登
    記之系爭鐵皮屋，以及該大廈地下1 樓編號8 之系爭停車位
    （卷7 頁本院執行處函令）。
  (二)系爭鐵皮屋占用該大廈本頂樓平台之情形，已經本院勘驗現
    場記明筆錄，並由高雄市政府新興地政事務所製有如附件97
    年1 月29日複丈成果圖在卷（330 頁），其占用頂樓平台面
    積為編號Ａ所示69.61 平方公尺。
  (三)原告拍得之本頂樓初由林班超向建商買得，隨即由歐秀美購
    得，其後移轉登記之所有權人依序為訴外人邱劉玉梅、被告
    丁○○○、原告前手陳文（卷195~196 頁異動索引、191~19
    2 頁建築改良物登記簿）。
  (四)78年間該大廈出售時，建商即高屋建設股份有限公司（下稱
    建商高屋建設）已與全體區分所有權人約定，其頂樓建物「
    屋頂平台」歸12樓頂樓各承購戶保管使用（卷76頁房屋預購
    書第5 條），並負責繳納使用管理費（卷84、86頁該大廈79
    年7 月23日管理委員會議開會紀錄）。該大廈之頂樓為91、
    93號12樓之1 及91、93號12樓之2 等4 戶，其中91、93號12
    樓之1 等2 戶面臨中正二路，目前打通合併成一戶由被告丁○○○與人合夥營業使用，其所有權人均為訴外人陳春秀，
    在後各為91號12樓之2 （證人謝光輝所有）、本頂樓93號12
    樓之2 。
  (五)該大廈94年8 月17日住戶協調會決議記載：該大廈91號12樓
    之2 、93號12樓之2 （本頂樓）頂樓之增建物，係大樓建築
    完成之初即已增建，並於79年大樓委員會開會中協調，以加
    收管理費方式同意，至今10餘年均如數收費（卷89頁之協調
    會議決議紀錄）。當原告因拍定取得本頂樓建物後，開始對
    系爭鐵皮屋占用本頂樓平台負責繳納管理費迄今，惟系爭鐵
    皮屋仍為被告戊○○、丁○○○夫婦占用。
  (六)被告甲○○於93年3 月19日併系爭停車位一起向己○○買受
    （卷202~205 頁契約書）登記成為該大廈91號5 樓之2 之區
    分所有權人，含共同使用部分即17754 建號之應有部分比例
    為107/10000 （卷17~18 頁登記謄本），確較原告本頂樓之
    應有比例為250/10000 少，現由其前妻林秀蘭居住使用，並
    繳納停車管理費。而己○○之前手依序為劉芳秀、山園建設
    股份有公司，溯至最初所有權人則為歐秀美（卷188~190 頁
    之異動索引資料），對照上揭(二)之不爭執事項，咸信歐秀美
    當初是一起（卷186 頁及192 頁之建物登記簿）向建商高屋
    建設買下現原告之本頂樓（93號12之2） 及甲○○之該建物
    （91號5 樓之2） ，且同時買受系爭停車位。
  (七)又被告甲○○之前手己○○，係因本院92年執字第6567號執
    行拍賣案件，自其前手劉芳秀買受（卷144 頁法拍資料內容
    ），並經本院調該執行卷查閱無訛。
五、爭執事項：
  (一)在本頂樓上之系爭鐵皮屋，是否為本頂樓之附屬建物，而由
    原告取得所有權？
  (二)原告如未取得系爭鐵皮屋之所有權，但主張對系爭鐵皮屋所
    占用之本頂樓平台有使用權，有無理由？
  (三)原告有無系爭停車位之「所有權」或「使用權」？
六、原告於訴訟中追加系爭鐵皮屋占用人即被告戊○○之配偶丁○○○（兼被告戊○○之本訴代理人）為被告，並不礙原告
    基於對系爭鐵皮屋之所有權及本頂樓使用權所進行之本訴訟
    終結，依民事訴訟法第255 第1 項第7 款規定，不在追加受
    限制之列，合先敘明。
七、判斷結果：
  (一)系爭鐵皮屋為獨立建物，其事實上處分權人為被告丁○○○
    ，理由如下：
  1.按主建物附加之增建物如無獨立出入口，不能為獨立使用者
    ，應屬主建物之附屬物而為主建物之一部分，可併就該增建
    物為執行，而由拍定人取得該增建物之所有權，執行法院亦
    應予一併點交（最高法院92年度台抗字第338 號裁定要旨參
    照）；反之，倘增建部分於構造上及使用上已具獨立性，即
    為獨立之建築物（同院88年度台上字第485 號判決要旨參照
    ），則拍定人自不能取得所有權。而判斷增建部分，是否具
    有「使用上」之獨立性，須斟酌其對外通行之直接性，增建
    後向來之利用機能，及與主建物之依存程度定之。
  2.查增建在該大廈本頂樓平台上之系爭鐵皮屋是磚造牆、鐵皮
    屋頂構造，有自己之門戶往該大廈頂樓樓梯口（卷338 頁編
    號3 照片）入內搭乘頂樓電梯下樓到外，已經本院勘驗現場
    製有筆錄（卷321 頁），並經原告拍攝外觀照片附卷（卷33
    8 頁編號1 、4） 足稽，有如一般所習見在大廈頂樓平台之
    增建物，從外觀一看，便知其通行之直接性，且與本頂樓無
    任何利用機能之依存關係，應具使用及構造均之獨立性，勿
    庸置疑。
  3.雖本頂樓內之屋頂樓板曾打穿透一處，以架設之木造樓梯爬
    上通往樓頂上之系爭鐵皮屋，其打穿樓板面積如附件成果圖
    編號Ｂ所示2.30平方公尺，長、寬則各為250 公分、92公分
    （卷333 頁電話記錄），現頂樓平台樓板已見用混凝士鋪平
    封閉，但從本頂樓屋內朝上看此打穿處，舖貼在屋頂之木板
    仍裸露可見等情，均經記明勘驗筆錄（卷321 頁），並有數
    張照片在卷（336~337 頁）可查。就僅如此樓地板小面積之
    打穿一節，此外無他，即便未遭封閉，原告要憑而認其具使
    用獨立性，難免牽強附會。故原告於拍定取得本頂樓建物時
    ，因不含系爭鐵皮屋在內，自未併受點交占有，實非無故，
    其非系爭鐵皮屋之所有權人，乃屬當然。
  4.而系爭鐵皮屋初由證人邱天化於79年間所建造，嗣連其配偶
    邱劉玉梅（前手為歐秀美，見不爭執事項(三)）名下之本頂樓
    建物一併出售給被告丁○○○，當丁○○○再移轉登記給原
    告之前手陳文時，留下系爭鐵皮屋供已用，除原告不爭執外
    ，亦經本頂樓在執行拍賣時之使用人丙○○到庭陳述：「原
    告當系爭大樓主委，應知道系爭房屋（鐵皮屋）由何人使用
    。頂樓部分確是（被告）戊○○（夫婦）在使用，我沒有使
    用．．．全大樓的人都知道頂樓部分是戊○○在使用」等語
    明確（卷58頁筆錄），依最高法院見解：「違章建築者，雖
    不能向地政機關辦理登記，但並非不得為交易、讓與之標的
    ，買受人受領交付而取得事實上處分權」（91年度台上字第
    2154號判決要旨參照），應認系爭鐵皮屋之事實上處分權人
    現為被告丁○○○無訛。
  (二)原告對系爭鐵皮屋所占用之本頂樓平台有使用權，理由如下
    ：
  1.按數人區分一建築物，而各有其一部者，該建築物及其附屬
    物之共同部分，推定為各所有人之共有；又共有物，除契約
    另有訂定外，由共有人共同管理之。民法第799 條前段、第
    820 條第1 項各定有明文。而當共有人於與其他共有人訂立
    共有物分管之特約後，縱將其應有部分讓與第三人，其分管
    契約，對於受讓人仍繼續存在（最高法院48年台上字第1065
    號判例參照）。
  2.查該大廈因興建於民國78年間（參卷19頁登記簿之建築完成
    日期），固無84年6 月28日公布之公寓大廈管理條例之適用
    ，惟參照該條例第8 條規定，公寓大廈樓頂「平臺」，非不
    得透過規約規定或經區分所有權人會議決議使用，可知集合
    住宅之大廈買賣，經由建商與各承購戶訂明屋頂平台由頂樓
    住戶使用管理者，即屬共有物之分管約定（最高法院82年度
    台上字第2284號判決要旨參照），依上說明，當屋頂平台專
    用權約定歸屬頂樓所有權人後，對受讓頂樓之「區分所有權
    人」自亦生效力，亦即受讓人始有繼受占用之權利。
  3.本件該大廈本頂樓「屋頂平台」歸12樓頂樓各承購戶保管使
    用，並負責繳納使用管理費，係建商出售時與各承購戶在房
    屋買賣契約時所約定，亦經管理委員會議決議在案（見不爭
    執事項(四)），則當區分所有權人之被告丁○○○將頂樓轉讓
    予原告前手陳文時，自應由陳文繼受，再轉由陳文之繼受人
    即原告繼受該分管約定，而取得系爭鐵皮屋所占用之本頂樓
    平台使用權。今被告丁○○○雖是系爭鐵皮屋之事實上處分
    權人，但與其配偶戊○○均非該大廈之區分所有權人，自無
    依共有人間之分管契約，取得頂樓平台使用權之餘地，今與
    戊○○之共同占用，均無權源，乃屬當然。
  (三)原告無系爭停車位之「所有權」或「使用權」，理由如下：
  1.應有部分比例之多寡，為行使權利之抽象比例，非指對特定
    範圍有所有權或使用權：
    原告主張其拍定取得之本頂樓建物，就共同使用部分之應有
    部分登記為250/10000 ，較初無購買停車位者之約定比例為
    多，因此而取得系爭停車位之「所有權」或「使用權」。惟
    分別共有之各共有人，按其應有部分對於共有物之全部有使
    用收益之權，所謂「應有部分」，係指分別共有人得行使權
    利之比例，而非指共有物之特定部分，因此分別共有之各共
    有人，得按其應有部分之比例，對於共有物之全部行使權利
    。至於共有物未分割前，各共有人實際上劃定範圍使用共有
    物者，乃屬一種分管性質（最高法院57 年 台上字第23 87
    號判例參照），準此原告以其在本頂樓約定登記之應有部分
    比例較他共有人為多，即認為憑此較多之應有部分比例為據
    ，而主張對特定範圍之系爭停車位有所有權，於法無據，實
    則應屬分管契約下特定範圍使用權有無之問題。此所以實務
    上認為：「然所謂應有部分，係指各共有人對於共有物之全
    部得行使權利之比例，非指共有物之特定部分。而上訴人之
    所以得就該地下二層房屋使用特定範圍之停車位，乃係基於
    其與其他共有人間所訂立之分管協議書而來，此有被上訴人
    提出為上訴人所不爭執之地下二、三層停車位分管協議書在
    卷足稽。又各共有人就共有物特定部分之使用，僅須本於全
    體共有人間分管協議即可，其使用面積占共有物面積之比例
    ，非必與各共有人應有部分比例相等。」（最高法院88年台
    上字第1541號判決理由參照）良有以也。原告徒以己較他共
    有人有較多之應有部分比例，便不論有無繼受分管約定，即
    主張對特定之系爭停車位有所有權或使用權，應有誤解。
  2.分管契約更動之效力：
    (1)一如前述頂樓平台之約定使用權所論，按共有人與其他共
      有人訂立分管契約後，縱將其應有部分讓與第三人，其分
      管契約對於受讓人仍繼續存在，使得此項分管契約不僅在
      共有人間有拘束力，即使對後來才繼受應有部分之共有人
      ，亦有對抗效力；只有在受讓人善意且無過失而不知有此
      分管契約時之情況下，才不生對抗之效力（最高法院48年
      度台上字第1065號判例及大法官會議解釋第349 解釋文參
      照）。若分管契約已明白約定共有人即同大廈住戶間就共
      同部分得自由讓售特定部分之車位使用權，則該得轉讓之
      約定即成為分管契約更動之因素，除善意且無過失者外，
      對將來所有繼受應有部分之受讓人均當然有拘束力，乃解
      釋上所當然。
    (2)而該大廈住戶規約（卷298 頁）就停車位空間如何由建商
      或區分所有權人會議決議分管約定專用，並得自由買賣一
      事，已經證人邱天化證稱：「之前我有參加管委會，會議
      中有提到停車位是可在大樓內買賣，不能賣給外面的人。
      」（卷324 頁勘驗筆錄反面）、證人即該大廈當時建商高
      屋建設總經理，亦是現該大廈91號12之2 建物區分所有權
      人謝光輝亦證稱，知道大樓間住戶可以買賣，其自己亦出
      售一個停車位給93號1 樓所有權人，但亦無將多出之應有
      部分比例一併移轉（卷325 頁勘驗筆錄反面及326 頁正面
      ）等情明確在卷，身為現及前任該大廈管理委員會現任之
      原告夫婦（原告先生陳日章），又豈能不知，則當出售停
      車位使用權而由他區分所有權人占用時，全體區分所有人
      仍應同受該更動分管契約之拘束，因此實務上見解認：「
      訴外人施ＯＯ及兩造均為該花園城公寓大廈區分所有權人
      及公共設施（即共用部分）之共有人，自得依全體共有人
      之住戶公約約定，分管系爭停車位，或『移轉使用系爭停
      車位之權利與其他共有人，亦即變更分管契約內容。』」
      （最高法院87年台上字第2372號判決理由參照），可以得
      證。而實際上，觀均由原告所提之「有無車位面積比對計
      算表」（卷16頁），雖列出該大廈中正2 路93號7 樓之1
      之比例為141/10000 是不含停車位之比，但對照「管理費
      收繳明細表」（卷94頁）所載，該93號7 樓之區分所有權
      人亦擁有編號14號之停車位，顯然與原告認知較多比例之
      應有部分，必應有停車位使用權之事實不合，又屬一例。
      是故被告甲○○所提該大廈車位證明書反面之「備註欄」
      （卷146 頁）第2 點謂「停車位應隨同主建物（房屋）一
      同轉讓，不能單獨出售。」本院認為指的是不能單獨將車
      位轉售於區分所有人以外之人之意，非謂不得在區分所有
      權人間單就停車位買賣，方是正解。
    (3)查本件系爭停車位是由歐秀美最初向建商高屋建設購買現
      原告所有之本頂樓（93號12樓之2） 及現甲○○所有該建
      物（91號5 樓之2） ，同時買受而來，已如前述。嗣歐秀
      美又將系爭停車位出售予劉芳秀一節，已經本院將調得本
      院該92年度執字第6567號債務人劉芳秀清償債務執行卷內
      之92年3 月4 日查封筆錄，記載著劉芳秀當時現況有停車
      位使用權（Ｂ1 ．8 號，即系爭停車位），以及債權人大
      眾商業銀行執行聲請狀附件五之白雲大廈地下室停車位買
      證明書背頁記載著出讓人、受讓人各為歐秀美、劉芳秀等
      情提示原告核閱無訛，加以證人己○○亦證實系爭停車位
      是其自該執行事件拍定買受債務人劉芳秀該大廈91號5 樓
      之2 後，一併從劉芳秀繼受占用而來，再連屋含車位復一
      併出售予被告甲○○（卷367 頁筆錄、202~205 頁買賣契
      約書），可見系爭停車位最初是由歐秀美分管取得使用權
      ，繼而依序為劉芳秀、己○○，一直到現由被告甲○○繼
      受分管約定，有權占有系爭停車位，應無疑問。
    (4)申言之，本件縱買受系爭停車位之本頂樓最初所有權人歐
      秀美其共用部分之應有部分分管約定登記比例較當時無購
      停車位之其他區分所有權人為多，然歸根究底，此項約定
      必竟仍屬共有人間之「分管契約」內容，而成為得對他共
      有人主張停車位專用權之唯一「法律依據」，在該大廈規
      約或區分所有權人會議同意得自由轉售停車位，而未明白
      約定轉售停位時應將多出之比例部分一併移轉之分管約定
      情況下，則繼受成為現本頂樓之區分所有權人即原告，要
      主張有系爭停車位之使用權，仍當視其前手即陳文有無停
      車位使用權，其能否繼受分管約定以為決定，非謂應有部
      分登記比例較多者即當然可據以主張。要之，在分管契約
      下，不管其應有比例為多少，只要是共有人之一，於法均
      是分管契約之適格當事人，得繼受分管契約。查歐秀美雖
      於84年1 月20日將本頂樓移轉登記（卷195 頁異動索引）
      予邱劉玉梅，但仍是該大廈91號5 樓之2 之區分所有權人
      ，當時猶是本件分管契約之適格當事人無訛，仍保有系爭
      停車位使用權，於法不能謂無據，直到87年1 月5 日移轉
      登記（卷188 頁異動索引）該91號5 樓之2 建物予劉芳秀
      時，併同出售系爭停車位予劉芳秀，則繼受人之劉芳秀自
      得出面對全體共有人（含本頂樓歐秀美之後手邱劉玉梅，
      及邱劉玉梅將來之後手）主張分管契約之對世效力，不因
      其應有部分比例是否增減更動而有異（較多比例者同意約
      定不使用，反由較少者專用共有物之特定範圍，非法所不
      許）。今原告認其較被告甲○○有較多之共有部分應有部
      分比例，而不問其前手陳文→被告丁○○○→邱劉玉梅（
      前手為歐秀美出售停車位）等人有無取得系爭停車位使用
      權，想當然地遽認其繼受陳文之本頂樓含較多之共同使用
      應有部分比例後，其即是系爭停車位分管契約之受讓人，
      得主張有系爭停車位使用權，見解有誤。
    (5)至於本頂樓建物之前手歐秀美，於將系爭停車位出售後（
      ），若照原告之主張，本應將多出之應有部分比例隨同本
      頂樓移轉予後手邱劉玉梅、被告丁○○○、原告前手陳文
      等人繼受占用，假設原告真能證實究竟當初之應有部分多
      出之比例為多少，得依高雄市地政處97年2 月15日高市地
      政一字第09700019 79 號函（卷339 頁）說明，可就多出
      之比例部分，經全體區分所有人同意為此部分之移轉登記
      ，法律上確可辦理無疑，但竟未移轉，致原告繼受空有此
      多出之比例部分，而卻不能擁有系爭停車位使用權，則應
      屬另一問題，如上說明，要與本件停車位使用權所涉應屬
      分管契約更動效力之爭執無關，本院自可不再對此置論，
      併予敘明。
八、綜上，在本頂樓平台上之系爭鐵皮屋並非原告本頂樓之附屬
    建物，原告固不能取得所有權，而依民法第767 條規定請求
    返還；但其事實上處分權人之被告丁○○○，因已將本頂樓
    轉讓予陳文，後由原告拍定成為區分所有權人，自應由原告
    繼受分管契約取得對頂樓平台之使用權，從而原告依民法第
    962 條規定之占有返還及除去妨害請求權，請求事實上處分
    權人（最高法院86年度台上字第2272號判決要旨參照）被告
    丁○○○拆除本頂樓平台上之系爭鐵皮屋，並與其夫戊○○
    即現共同占用人返還本頂樓平台占用部分，是有理由，應予
    准許。再者，本頂樓原告之前手陳文並未使用系爭停車位，
    原告自無從依分管契約主張繼受系爭停車位使用權，故其對
    現使用人被告甲○○請求遷讓返還，則無理由，應予駁回。
    爰分別判決如主文第1 、2 項所示。
九、另兩造陳明願供擔保，聲請宣告假執行，或免為假執行，經
    核原告勝訴部分，合於法律之規定，爰參酌不爭執之系爭鐵
    皮屋交易價格（卷350 頁筆錄反面）各定相當之擔保金額宣
    告之；其餘假執行之聲請，因訴之駁回而失所依附，不予准
    許。
十、結論：本件原告之訴，為一部有理由，一部無理由，依民事
    訴訟法第79條、第85條第1 項、第390 條第2 項、第392 條
    第2 項規定，判決如主文。
中    華    民    國    97    年    7     月    23    日
                  民事第三庭  法  官  藍家慶
正本係照原本作成。
如不服本判決，應於送達後20日內，向本院提出上訴狀並表明上
訴理由，如於本判決宣示後送達前提起上訴者，應於判決送達後
10日內補提上訴理由書（須附繕本）。
中    華    民    國    97    年    7     月    23    日
                              書記官  許雅惠


司法院資訊處製作；財團法人民間司法改革基金會備份。
